臺灣高等法院高雄分院民事判決　九十二年度上字第二八三號
　　　上　訴　人　東和鋼鐵企業股份有限公司
　　　法定代理人　乙○○
　　　訴訟代理人　李佳翰律師
　　　被　上訴人　泰舜營造股份有限公司
　　　法定代理人　甲○○
　　　訴訟代理人　蘇榮達律師
　　　　　　　　　蘇俊誠律師
當事人間請求損害賠償事件，上訴人對於中華民國九十二年十一月十二日臺灣高雄地
方法院九十二年訴字第二五五九號第一審判決提起上訴，本院於民國九十三年七月二
十七日辯論終結，判決如下：
　　　主　　　文
原判決廢棄。
被上訴人在第一審之訴及假執行之聲請均駁回。
第一、二審訴訟費用由被上訴人負擔。
　　　事實及理由
一、被上訴人主張：被上訴人係一營造公司，向上訴人購買所需之鋼筋材料，依雙方
    之買賣慣例，其交易流程乃雙方先議價，對契約之內容相互意思表示一致時，由
    被上訴人製妥合約書，再由上訴人之承辦人員至被上訴人公司將合約書取回用印
    。而本件買賣契約乃民國九十二年六月十九日，由被上訴人公司負責人甲○○以
    電話向上訴人聯繫購買每噸新台幣（下同）九千六百元之中拉力鋼筋，每噸一萬
    元之高拉力鋼筋，總數量四千五百噸，小定尺每噸三百元，且上訴人應無償提供
    加工廠。被上訴人依照雙方商議內容，製妥書面後，再由上訴人公司之承辦人員
    林義翔於九十二年六月二十日至被上訴人公司取回合約書用印。是兩造就標的物
    及價金已相互意思表示一致，依民法第一百五十三條、第三百四十五條第二項之
    規定，契約已有效成立。詎嗣後市場之鋼筋價格漲價，上訴人遲不履行契約，被
    上訴人遂於九十二年七月十八日發函請求上訴人履約，惟上訴人均置之不理。致
    被上訴人需另向訴外人漢泰鋼鐵股份有限公司（以下簡稱漢泰公司）購買每噸一
    萬零五百元之中拉力鋼筋，每噸一萬零九百元之高拉力鋼筋，總數量二千噸，因
    此，被上訴人受有差價損失一百八十萬元。為此依民法第二百三十一條規定，請
    求上訴人負損害賠償之責。退而言之，縱認上開契約未成立，被上訴人堅信上訴
　　人信守承諾履約，並無任何過失，而上訴人竟因鋼筋價格上漲而悔約，顯然違反
　　誠實信用原則，致被上訴人受有前述價差損害，被上訴人自得依民法第二百四十
　　五條之一第一項第三款之規定，請求上訴人負締約過失之損害賠償責任。聲明求
　　為判決：(一)上訴人應給付被上訴人一百八十萬元，及自民國九十二年九月二十五
　　日起至清償日止，按年息百分之五計算之利息。(二)訴訟費用由上訴人負擔。並陳
　　明願供擔保，請准宣告假執行。上訴人則以兩造雖曾於九十二年六月十九日以電
　　話商議鋼筋買賣之事宜及其價格，但並未就標的物之價金達成意思合致，系爭買
    賣契約既未成立，上訴人即無不履行契約致被上訴人受損害之賠償責任問題。且
    依據契約自由精神，契約是否成立，乃雙方衡量利害得失，自由選擇是否簽訂契
    約，因之，上訴人就系爭買賣既未表示承諾，亦無顯然違反誠實信用方法，自無
    民法第二百四十五條之一締約上過失可言，再者，該條所規定之損害賠償，以信
    賴契約有效所受之損害為限，被上訴人所主張價差之損害，係因契約履行所得之
    利益，自不得在請求之列等語資為抗辯。並答辯聲明：(一)被上訴人之訴及假執行
    之聲請均駁回，(二)訴訟費用由被上訴人負擔，(三)如受不利之判決，願供擔保請准
    免為假執行。
二、本件原審對於被上訴人之請求，判決被上訴人勝訴，並依兩造之陳明，分別酌定
    相當擔保金額，併予宣告假執行及免為假執行。上訴人聲明不服，上訴聲明求為
    判決：(一)原判決廢棄。(二)被上訴人在第一審之訴及假執行之聲請均駁回，(三)第一
    、二審訴訟費用由被上訴人負擔。被上訴人答辯聲明為：(一)上訴駁回。(二)第二審
    訴訟費用由上訴人負擔。
三、被上訴人主張其向上訴人購買鋼筋材料之交易慣例，係由雙方先議價，對契約之
    內容相互意思表示一致時，由被上訴人製妥合約書，再由上訴人公司之承辦人員
    至被上訴人公司將合約書取回用印等情，業據其提出九十一年十月二日之物料承
    攬合約書影本一份為證，核與證人即上訴人公司高雄工廠業務員林義翔到庭供證
    ：伊公司與被上訴人公司之前有四至五次買賣鋼筋之記錄，每次買賣均由伊先報
    價，雙方談妥後，由被上訴人製作合約書，再由伊至上訴人公司取回用印等語相
    符。又被上訴人於九十二年六月十九日以電話與上訴人議價，翌日，上訴人公司
　　業務員林義翔即至被上訴人公司取回合約書等情，亦有被上訴人公司報價單及比
　　價議價表、中華電信股份有限公司九十二年七月通話明細單各一紙在卷可稽，且
　　均為上訴人所不爭執，自堪信為真實。至於被上訴人主張兩造於九十二年六月十
　　九日之電話商議鋼筋買賣價格時，曾就中拉力鋼筋每噸九千六百元高拉力鋼筋每
　　噸一萬元，共購買四千五百噸。小定尺每噸三百元，上訴人應無償提供加工廠等
　　買賣事宜達成意思合致云云，則為上訴人所否認，並以前揭情詞置辯，經查：
　(一)按主張法律關係存在之當事人，須就該法律關係發生所須具備之特別要件，負舉
    證責任。又請求履行債務之訴，除被告自認原告所主張債權發生原因之事實外，
    應先由原告就其主張此項事實，負舉證之責任，必須證明其為真實後，被告於其
    抗辯事實，始應負證明之責任。此為舉證責任分擔之原則（參閱最高法院十七年
    上字第九一七號，四十三年台上字第三七七號判例）。是本件被上訴人主張之兩
    造就系爭鋼筋已成立買賣契約等情，既為上訴人所否認，則被上訴人自應就買賣
　　契約所須具備之特別要件之意思表示相互一致之事實，負舉證責任。而被上訴人
　　所舉證人即被上訴人公司採購主任宋美珠雖到庭供證：被上訴人就高雄市○○路
　　與大順路工地所需之鋼筋材料，請五家公司報價，由伊參與報價之上訴人公司業
　　務員林義翔議價，因伊覺得還有降價空間，遂向林義翔情商由上層再做一次議價
　　。嗣於九十二年六月十九日上午十一時許，被上訴人公司之總經理甲○○以電話
　　向上訴人公司之副總經理林朝賀議價。雙方就所需鋼筋之單價談妥後，江總經理
　　將該價格即中拉力鋼筋每噸九千六百元，高拉力鋼筋每噸一萬元告訴伊，伊即用
　　紅筆寫在比價議價表上。隨後伊打電話告訴林義翔已談妥價格，由伊公司製作合
　　約書，再由林義翔至伊公司取回合約書用印等語（見原審卷第九二頁、第九三頁
　　），惟證人宋美珠係被上訴人公司之採購主任，就系爭鋼筋有無成立買賣之協議
　　，攸關其主管業務之利害，自難期其證詞無偏頗之虞。且證人宋美珠自承：「被
　　上訴人公司之總經理甲○○在與對方談話時，我聽不到對方的發話聲」（見原審
　　卷第九五頁），而證人宋美珠既聽不到林朝賀之電話內容，則林朝賀與甲○○就
　　系爭鋼筋是否談妥價格，乃係依據甲○○之轉述，核其證詞，自屬傳聞證據，尚
　　不得採為兩造間已成立系爭鋼筋買賣之證據。又證人宋美珠另證稱：「（問：在
　　九十二年六、七月份時，台灣的鋼筋是否漲價﹖）答：是」（見原審卷第九六頁
　　），且被上訴人於起訴狀亦自承「嗣因市場之鋼筋價格漲價」等語，則鋼筋之價
　　格既於九十二年六、七月份時已上漲，上訴人實無於鋼筋上漲之際，反而以較先
　　前報價為低之價格與被上訴人就系爭鋼筋成立買賣契約之理。況證人即上訴人公
　　司之業務員林義翔證稱：「我拿合約書回公司後，有問高雄的主管，並沒有同意
　　這個價格」，「我以電話通知宋小姐（按即被上訴人公司之採購主任宋美珠）我
　　們不同意這個價格」（見原審卷第八九頁、第九十頁）足見上訴人所辯其並未同
　　意降價等語，堪可採信。
　(二)又被上訴人公司雖於九十二年七月十八日以高雄西甲郵局第七二四號存證信函催
　　告上訴人公司履行出賣人之義務，惟上訴人公司隨即於同年七月二十三日以台北
　　中山郵局第一七二一號存證信函函覆以：「關於貴公司於前揭函中所提以每噸九
　　千六百元（中拉、未稅）及每噸一萬元（高拉，未稅）向本公司訂購鋼筋乙事，
　　恐與事實不符。蓋貴公司之甲○○君係向本公司林副總經理以每噸九千五百元之
　　價格為要約，而本公司林副總經理於電話中即予以回絕，是契約並不成立。況該
　　要約之價格亦與本公司向貴公司之報價單有極鉅差異，本公司根本不可能同意」
　　等語（見原審卷第七一頁至第七三頁）。又，參以兩造間先前之買賣共有三次，
　　歷次之交易磋商過程，係先由上訴人公司向被上訴人公司報價，被上訴人公司則
　　向上訴人公司要求減價。上訴人公司如同意被上訴人公司之減價要求，上訴人公
　　司即在單價單上蓋上承辦人之印章後回傳被上訴人公司，被上訴人公司即憑以製
　　作報價單傳予上訴人公司，最後再由上訴人公司在該報價單上蓋上「簽約專用章
　　」後完成訂約程序（見本院卷第五六頁、第五七頁），足見依兩造間訂約之慣例
　　，均係由上訴人於報價單上蓋上「簽約專用章」後始完成訂約程序。而系爭鋼筋
　　買賣並未依循兩造間訂約之慣例完成。且上訴人公司向被上訴人公司之報價與同
　　期間向訴外人幼上營造公司所為之報價相同，即中拉力鋼筋每噸九千八百元，高
　　拉力鋼筋每噸一萬零二百元（見原審卷第十一頁、本院卷第二二頁）等事實，足
　　徵上訴人公司並未有同意就系爭鋼筋予以降價之情事。此外被上訴人亦未就系爭
　　買賣契約所須具備之特別要件意思表示相互一致之事實，舉證以實說。則系爭買
　　賣契約尚未成立，應無疑義，被上訴人請求上訴人賠償其因上訴人未履約致其另
　　向他人購買鋼筋之價差損害，即屬無據，不應准許。
　(三)至於被上訴人另主張如兩造間未談妥價格，何以上訴人公司之職員林義翔會到被
　　上訴人公司取回合約書？苟上訴人公司之副總經理對於降價後之價格未為承諾，
　　則上訴人公司高雄主管即可逕予拒絕系爭鋼筋買賣何須於審核後，將合約書送至
　　台北總公司？因之，系爭鋼筋買賣契約應已成立云云。惟據證人林義翔證稱：「
　　根據我們這三次成立合約的經驗，都是由他們的高層找我們公司的高層去談，價
　　格有談妥的話，就由我們的高層通知我雙方談妥的價格」，「（問：三次何時去
　　拿合約書﹖）答：經過對方通知我，我才去拿的，時間沒有固定」等語（見本院
　　卷第七七頁、第八０頁），足見只要被上訴人公司通知林義翔，林義翔即前往被
　　上訴人公司拿合約書，尚不得僅因林義翔於本件系爭鋼筋買賣，曾受被上訴人通
　　知至被上訴人公司拿合約書，即遽認兩造就系爭鋼筋之價格已意思表示一致。又
　　上訴人公司高雄營業處所將合約書轉送台北總公司僅係上訴人公司內部之作業程
　　序而已，況該合約書經轉送至台北總公司後，迄未經上訴人公司於其上蓋章同意
　　等情，是亦不能遽以上訴人公司高雄營業處所將合約書轉送台北總公司即認兩造
　　間就系爭鋼筋已成立買賣契約，上訴人前揭主張，均不足採信。
四、又契約是否成立，乃雙方衡量已方之利害得失，自由選擇是否簽訂之結果，本件
    上訴人係就被上訴人所提新要約（即系爭鋼筋之降價價格）未表示承諾，已如前
    述，則上訴人並無顯然違反誠實及信用方法，至為明顯，則被上訴人主張依民法
    第二百四十五條之一第三款之規定，請求上訴人負締約上過失之損害賠償責任，
    亦屬無據，不應准許。
五、綜上所述，被上訴人主張依民法第二百三十一條及第二百四十五條之一第三款之
    規定，請求上訴人賠償其損害一百八十萬元及法定遲延利息，為無理由，不應准
    許，原審為被上訴人勝訴之判決，並為假執行之宣告，經核尚有未合，上訴意旨
    指摘原判決不當，求予廢棄改判，為有理由，應由本院將原判決廢棄，並駁回被
    上訴人在第一審之訴及假執行之聲請。
六、據上論結，本件上訴為有理由，依民事訴訟法第四百五十條、第七十八條，判決
　　如主文。
中　　　華　　　民　　　國　　九十三　　年　　　八　　　月　　　六　　　日
　　　　　　　　　　　　　　　　　　　　　　　　民事第一庭
~B1審判長法官　黃金石
~B2法　　　官　魏式璧
~B3法　　　官　吳登輝
正本係照原本作成。
如對本判決上訴，須於判決送達後二十日內向本院提出上訴狀，其未表明上訴理由者
，應於上訴後二十日內向本院提出上訴理由書（均須按他造當事人之人數附繕本）。
上訴時應提出委任律師或具有律師資格之人之委任狀，並依附註條文規定辦理。
中　　　華　　　民　　　國　　九十三　　年　　　八　　　月　　　九　　　日
~B法院書記官　梁美姿
附註：
民事訴訟法第四百六十六條之一：
對於第二審判決上訴，上訴人應委任律師為訴訟代理人，但上訴人或其法定代理人具
有律師資格者，不在此限。
上訴人之配偶、三親等內之血親、二親等內之姻親，或上訴人為法人、中央或地方機
時，其所屬專任人員具有律師資格並經法院認為適當者，亦得為第三審訴訟代理人。
第一項但書及第二項情形，應於提起上訴或委任時釋明之。
　　　　　　　　　　　　　　　　　　　　　　　　　　　　　　　　　　　　Ｆ
